【裁判字號】    92,上訴,577
【裁判日期】    921028
【裁判案由】    違反毒品危害防制條例
【裁判全文】
臺灣高等法院高雄分院刑事判決                    九十二年度上訴字第五七七號
    上  訴  人  臺灣屏東甲方法院檢察署檢察官
    被      告  乙○○
右上訴人因被告違反毒品危害防制條例案件，不服臺灣屏東甲方法院九十一年度訴字
第七四一號中華民國九十二年二月十日第一審判決（起訴案號：臺灣屏東甲方法院檢
察署九十一年度毒偵字第一○四九號），提起上訴，本院判決如左：
    主  文
上訴駁回。
    理  由
一、公訴意旨略以：被告乙○○前因施用第二級毒品安非他命案件，經交付保護管束
    期滿，經臺灣屏東甲方法院檢察署檢察官於民國九十年八月二十一日以九十年度
    戒毒偵字第二八四號不起訴處分確定。被告於五年內，復於九十一年六月七日十
    五時二十分許回溯七十二小時內，在不詳甲點施用第一級毒品海洛因，嗣為警於
    九十一年六月七日，在屏東縣警察局屏東分局對其採尿送驗後查獲。因認被告涉
    有毒品危害防制條例第十條第一項之施用第一級毒品罪嫌。
二、按犯罪事實應依證據認定之，無證據不得認定其犯罪事實，不能證明被告犯罪者
    ，應諭知無罪之判決，刑事訴訟法第一百五十四條第二項、第三百零一條第一項
    分別定有明文。又刑事訴訟上之證明資料，無論其為直接或間接證據，均須達於
    通常一般人均不致有所懷疑，而得確信其為真實之程度，始得據為有罪之認定，
    若關於被告是否犯罪之證明未能達此程度，而有合理懷疑之存在，致使無從形成
    有罪之確信，根據罪證有疑，利於被告之證據法則，即不得據為不利被告之認定
    ，最高法院七十六年度臺上字第四九八六號判例足資參照。
三、公訴人認被告涉嫌施用一級毒品海洛因犯行，係以被告於右開時、甲採集之尿液
    送臺灣檢驗科技股份有限公司檢驗結果，呈可待因陽性反應，且被告所辯使用國
    安感冒藥水及保力達後不會代謝出可待因成分，亦有該公司出具之檢驗報告及行
    政院衛生署管制藥品管理局九十一年八月十五日管檢字第一○八八○二號函可稽
    ，為論罪之依據。然訊之被告堅決否認有施用海洛因之犯行，辯稱：我從來沒有
    施用毒品海洛因，驗尿結果會有可待因陽性反應，可能驗尿前幾天因感冒到西藥
    房購買咳嗽藥來服用所致，警詢筆錄是警員告訴我說服用國安感冒藥，說該藥有
    可待因，後來檢察官沒有再開庭就直接聲請強制戒治等語。
四、按毒品危害防制條例第二條第一項第一款規定之第一級毒品為海洛因、嗎啡、鴉
    片、古柯鹼及其相類製品；同條項第二款規定之第二級毒品為罌粟、古柯、大麻
    、安非他命、配西汀、潘他唑新及其相類製品（如該條例附表二，其編號三三：
    可待因及其製劑含量每一○○毫升五．○公克以上者）；同條項第三款規定之第
    三級毒品為西可巴比妥、異戊巴比妥、納洛芬及其相類製品（如該條例附表三，
    其編號十六：可待因及其製劑含量每一○○毫升一．○公克以上，未滿五．○公
    克者）。又毒品危害防制條例第十條、第十一條僅對施用及持有第一、二級毒品
    有明文處罰之規定，而對施用及持有第三級毒品者並無處罰規定。又氣相層析質
    譜儀乃目前就藥物篩檢結果必須進一步確認時所最常採用之確認方法，在良好的
    操作條件之下，以氣相層析質譜儀作藥物及其代謝物之定性及定量分析，幾乎不
    會有偽陽性反應產生，經行政院國軍退除役官輔導委員會台北榮民總醫院八十三
    年四月七日（八三）北總內字第○三○五九號函釋甚明。
五、經查：
  (一)被告所採集之尿液，經送請臺灣檢驗科技股份有限公司初步以酵素免疫分析法，
    次以氣相層析質譜儀法確認檢驗結果，安非他命類呈陰性反應，鴉片類呈可待因
    陽性反應，其可待因數值為三一八NG/ML，嗎啡數值為一○九NG/ML，有該公司檢
    驗結果通知書一紙可稽，其結果遠低於行政院衛生署八十四年四月二十日衛署藥
    檢字第八四○二三二○三號公告之「濫用藥物尿液檢驗機構認可基準」規定，認
    定嗎啡為陽性反應之闕值濃度三○○NG/ML 標準，已難遽此檢驗結果而認被告確
    有施用海洛因或嗎啡等第一級毒品之犯行。
  (二)該檢驗報告雖同時檢驗出被告尿液中可待因數值於三一八 NG/ML，高於認定可待
    因為陽性反應之闕值濃度三○○ NG/ML，而認定為鴉片類之可待因陽性反應。惟
    依右揭說明，可待因及其製劑並非第一級毒品，而其含量每一百毫升（或一百公
    克）五公克以上者，為第二級毒品，含量每一百毫升（或一百公克）一公克以上
    ，未滿五公克者，為第三級毒品。本件依前開檢驗報告，並不能據以認定被告確
    有施用含量為每一百毫升（或一百公克）五公克以上之可待因及其製劑，自不能
    僅因被告之尿液檢驗結果認定為可待因陽性反應，即遽以推認被告有施前開第二
    級毒品犯行。
  (三)查服用口服製劑之可待因，在二十四小時內百分之八十六之代謝物會排泄至尿液
    中，其中游離態及結合態之可待因含量占百分之四十至百分之七十，游離態及結
    合態之嗎啡含量占百分之五至百分之十五，但此一狀況會因服用劑量或個人代謝
    狀態差異等因素之影響而不同，故人體施用一定劑量含可待因藥物，可由其所排
    泄尿液檢出嗎啡及可待因陽性反應，一般尿液中可待因濃度除以嗎啡濃度之比例
    大於一，即有可能係服用含可待因成分之藥物所致，業經法務部調查局於九十年
    七月六日以（九○）陸一字第九○○四三八八六號函文說明綦詳。
  (四)而目前經行政院衛生署核准之許可證處分中含有可待因之製劑種類繁多，亦據行
    政院衛生署管制藥品管理局於九十年八月三十日管檢字第九七三九五號函敘明。
    是以，依右開被告尿液中可待因數值三一八NG/ML除以嗎啡數值一○九NG/ML，所
    得之比例為大於一（即等於二．九一七四三一），於參照上開說明及檢驗結果判
    斷，被告之尿液之初步檢驗中呈鴉片類之陽性反應，頗有可能係服用一定劑量可
    待因藥物所致。再者，法務部法醫研究所曾說明受檢者尿中可待因三一八 NG/ML
    ，檢驗結果呈可待因陽性及嗎啡陰性反應，該陽性反應可能係使用含可待因之藥
    物所致，此亦有該所九十二年一月十五日法醫毒字第○九二○○○○一三九號函
    附卷可稽。是被告所辯服用藥物，其尿液有可待因陽性反應係服用藥物所致，並
    非施用第一級毒品等語，尚非無據。
  (五)雖行政院衛生署管制藥品管理局前揭函表示，服用國安感冒藥水及保力達後所排
    尿液不致檢出可待因成分一節在案，然此亦無法證明被告確有施用第一級毒品海
    洛因之犯行，此觀該函同時表示可待因及其製劑，非屬第一級毒品自明。再者，
    施打嗎啡類毒品與服用含可待因藥物，其尿液中所含嗎啡與可待因成分比例不同
    ，服用含有可待因或鴉片粉之藥物，其尿液中含有大量的可待因及少量嗎啡，而
    施打海洛因毒品，其尿液中則含有大量的嗎啡，僅有少量的可待因，此有法務部
    調查局九十年五月編印之科技鑑識問題解析彙編附卷可參。準此，依本件上開檢
    驗報告可知被告尿液中之可待因含量遠高於嗎啡之含量，則被告所辯其未施用第
    一級毒品海洛因等語，尚非無據。
六、檢察官上訴意旨指稱「被告所辯服用國安感冒藥物及保力達後所排尿液不致檢出
    可待因成分，顯見其所辯不足採信，況且施用毒品後，尿液中之代謝物會隨時間
    及施用者體質導致檢出數值有所異，被告尿液中確檢出可待因及嗎啡之代謝物，
    且縱尿液中可待因濃度除以嗎啡濃度之比例大於一，僅係有可能係服用含可待因
    陽性反應，亦非絕對，且原審未查明被告尿液中是否含有海洛因代射特有之『６
    －乙醯嗎啡』，尚有未洽。再者被告對於強制戒治之裁定並未提出抗告，足見被
    告其後所辯未施用毒品云云，顯與事實不符」等語，指摘原判決不當，固非無見
    。惟查：
  (一)按認定犯罪事實所憑之證據，其為訴訟上之證明，須於通常一般之人均不致有所
    懷疑，而得確信其為真實之程度者，始得據為有罪之認定。又積極證據不足為不
    利被告事實之認定時，即應為有利於被告之認定，更不必有何有利之證據。次按
    被告在被判罪確定之前，應被推定為無罪，並無自證無罪之義務，均為刑事訴訟
    之基本原則，被告否認犯罪所持之辯解，縱無可取，仍不得因此資為反證其犯罪
    之論據。
  (二)被告雖於警詢筆錄記載服用國安感冒藥，至原審訊問起則否認係服用該藥而前後
    供述不一，然其所持辯解縱無可取，仍不得據此資為反證其確有施用海洛因之證
    據。本院依檢察官上訴書聲請，再將被告之尿液送請高雄醫學大學附設中和紀念
    醫院鑑定有無「６－乙醯嗎啡」成分，經該院鑑驗結果為陰性，此有該院管藥認
    可字第五號濫用藥物尿液檢驗報告在卷可稽。因此，尚不宜再以被告尿液中之代
    謝物會隨時間或個人體質所致數值變化，或尚未能證明被告「絕對」是服用其他
    藥物等情，而以推測方法認定被告確有施用毒品之犯行。
  (三)被告又稱法院另案強制戒治之裁定係由其家人代收，被告於得知該裁定時，業已
    逾法定抗告時間，致未能適時提出抗告等語，此經本院調閱原審法院九十一年毒
    聲字第一一九三號卷內送達證書上，該裁定確由被告之小嬸蕭美玲所代收（見卷
    內第六頁），是被告上開說明亦可採信。何況，犯罪事實之有無，應就本案證據
    以資認定，不宜以被告未就另案裁定提出抗告，藉以佐證其確有施用毒品，允非
    所宜。
七、綜上所述，公訴人所提出之證據與說明，不足以證明被告確涉有施用毒品海洛因
    之犯行。尤其在許多濫用或服用藥物中，常會發現有很多相似之化學結構，且彼
    此間之藥性亦非常相似，造成鑑識人員在鑑驗上之困擾，一不注意即可能造成誤
    判（見任修平著，利用氣相層析質譜與五氟丙酸酐衍生反應區分，刑事科學第五
    十期第一○三頁），本案既不能說服法院以形成被告有罪之心證，基於無罪推定
    之原則，自應為無罪之諭知。原審對於卷內訴訟資料，逐一剖析並參互審酌，仍
    無從獲得有罪之確信，而認不能證明被告犯罪，因而為被告無罪之判決，核與不
    合。檢察官上訴意旨指摘原判決不當，為無理由，應予駁回。
據上論結，應依刑事訴訟法第三百六十八條，判決如主文。
本案經檢察官張金塗到庭執行職務。
中    華    民    國      九十二      年      十      月     二十八     日
                                  審判長法官  周賢銳
                                        法官  謝宏宗
                                        法官  黃建榮
右正本證明與原本無異。
檢察官如不服本判決應於收受本判決後十日內向本院提出上訴書狀，其未述上訴理
由者，並得於提起上訴後十日內向本院補提理由書狀（均須按他造當事人之人數附繕
本)「切勿逕送上級法院」。
                                      書記官  鄭翠芬
中    華    民    國      九十二      年      十      月     二十八     日


司法院資訊處製作；財團法人民間司法改革基金會備份。
